臺灣新竹地方法院民事小額判決　　　　94年度竹小字第254號
原　　　告　遠東國際商業銀行股份有限公司
　　　　　　　　　　　樓
法定代理人　乙○○
　　　　　　　　　　　樓
訴訟代理人　甲○○
被　　　告　丁○○
訴訟代理人　丙○○
上列當事人間請求返還消費借貸款事件，本院於民國94年7 月22
日辯論終結，判決如下：
    主  文
被告應給付原告新臺幣伍萬仟陸佰元，及自民國九十四年一月
二十六日起至清償日止，按每日利息萬分之五乘以貸款餘額新臺
幣伍萬仟陸佰元計算之違約金。
訴訟費用新臺幣壹仟元由被告負擔。
本判決得假執行。
    事實及理由
一、原告之聲明：除依職權宣告假執行外，餘如主文所示。
二、事實摘要：
  (一)原告主張：被告丁○○於民國93年12月31日向原告借款新
      臺幣(下同)53,600元，用於繳納被告參加訴外人新竹市私
      立學承電腦短期補習班(下稱：學承補習班)開辦電腦職訓
      班、Java國際證照課程之消費，與原告簽立有分期付款契
      約書為憑，借款期間自93年12月31日起至95年12月31日止
      ，約定以1個月為1期，共分24期平均攤還本金，如有一期
      未依約支付本金，視為全部到期，並自遲延之日起，按每
      日利息萬分之五乘以貸款餘額給付違約金。詎被告自應支
      付日94年1 月25日起並未清償，迭經原告催討無效，依契
      約規定全部債務視為到期，被告尚積欠原告本金53,600元
      ，及前述違約金迄未清償，爰依消費借貸之法律關係提起
      本件訴訟，請求被告給付如主文第一項所示之金額及違約
      金等語。
  (二)被告則以：被告自91年間即因精神方面之疾病，領有中央
      健康保險局核發重大傷病免自行部分負擔證明卡，並於94
      年2月21日至94年6月2 日在財團法人為恭紀念醫院( 下稱
      ：為恭醫院 )住院治療精神方面之疾病，則被告於向原告
      借款當時精神狀況既屬不佳，且所有之利益均由補習班獲
      得，被告自不負償還本件借款予原告之責任等語，資為抗
      辯。
三、法院之判斷：
  (一)原告主張被告於93年12月31日向其借款53,600元，用於繳
      納被告參加訴外人學承補習班開辦電腦職訓班、JAVA國際
      證照課程之消費，與其簽立有分期付款契約書為憑，約定
      借款期間自93年12月31日起至95年12月31日止，以 1個月
      為1 期，共分24期平均攤還本金，如有一期未依約支付本
      金，視為全部到期，並自遲延之日起，按每日利息萬分之
      五乘以貸款餘額給付違約金，而被告自應支付日94年1 月
      25日起並未清償，尚積欠原告本金53,600元未為清償等情
      ，業據提出遠東商銀分期付款申請書、遠東商銀分期付款
      契約書、分期付款文件證明聯、新竹市私立學承電腦短期
      補習班繳費收據及遠東國際商業銀行攤還收息記錄查詢單
      各一紙附卷可稽，且經證人即經辦被告報名學承補習班課
      程事宜之人員賴君芳到庭結證：「( 問：是否有在學承電
      腦補習班任職？ )答：有，擔任主管的職務。」、「( 問
      ：本件被告是否有到學承補習班報名電腦課程？ )答：有
      。」、「(問：當天報名有無其他人陪同她一起去？)答：
      沒有，當天她有填寫諮詢表讓我們知道她對課程的需求。
      」、「( 問：被告報名時其他的學費會向原告貸款是由何
      人與原告聯繫？ )答：是我，因為我們補習班有跟原告做
      專案合作，如果學生費用不夠可以辦理分期付款。」、「
      (問：被告所參加課程的時間多久？)答：報名的第二天就
      是12月16日就開始上課，上到2 月初左右。我們每一堂課
      都是3 小時的課程。」、「( 問：被告所繳學費可以修業
      的期間？ )答：被告說他程度不好所以分成兩段課程，第
      一個階段是職訓班，第二個階段是國際證照，總課程的時
      間是約5 個月。」、「( 問：被告是否都有按照你提出的
      排課表去上課？ )答：有，如果她沒有上課我們會跟他畫
      叉去除。」、「(問：被告要報名時的精神狀況？)答：精
      神很好，當時她跟我說她在統寶公司工作，對於機械方面
      很清楚。且當天她來報名我們就幫她拍照製作上課證。」
      、「(問：被告之後到你們補習班上課的精神狀況？)答：
      很好，被告在上課的時候都會舉手發問。」等語明確，並
      提出學員排課表、新竹市私立學承電腦短期補習班繳費收
      據各二紙及學承電腦教育中心上課證影本一紙附卷可稽，
      觀之賴君芳所提出被告於93年12月14日在該補習班報名參
      加電腦課程時曾拍攝用以製作上課證之被告照片，被告眉
      稍、嘴角明顯帶有笑意，神智清晰，尚非不具有處理自己
      事務之能力，且被告亦交付其所有之國民身分證予賴君芳
      核對身分資料，是原告上開主張被告應知悉其向銀行貸款
      53,600元，係用於繳納學承補習班電腦課程之消費，要非
      無據。
  (二)又被告雖主張其自91年間即因精神方面之疾病，領有中央
      健康保險局核發重大傷病免自行部分負擔證明卡，並於94
      年2月21日至94年6月2 日在為恭醫院住院治療精神方面之
      疾病，並提出重大傷病免自行部分負擔證明卡一紙、為恭
      醫院診斷證明書二紙附卷可稽，惟被告既係於93年12月16
      日至94年2月4日在學承補習班參加Word、Excel、Flash、
      Photo Shop、Dream Weaver、Net working、Linxu系統入
      門、Linux系統管理等課程，顯係在其於94年2月21日前往
      為恭醫院住院治療之前，即難以其事後在為恭醫院住院治
      療之事，推論其與原告訂約當時之意識狀態即屬不佳。況
      被告前雖有精神方面之疾病，惟經治療後，病症既可能控
      制，意識即有回復之可能，亦難據被告前於91年間領有中
      央健康保險局核發重大傷病免自行部分負擔證明卡乙節，
      推論被告之意識於93年12月間仍處於心神喪失或精神耗弱
      之狀態。是被告辯稱其向原告借款當時精神狀況既屬不佳
      ，自不負償還本件借款予原告之責任等語，既未據被告提
      出其於簽訂本件分期付款契約時，意識狀態處於心神喪失
      或精神耗弱情形之有利證據以供本院參酌，即難據此採為
      有利於被告之認定。
  (三)另被告辯稱本件借款之利益均由學承補習班獲得，被告自
      不負償還本件借款予原告之責任乙節，亦為原告所否認，
      而兩造於簽訂本件分期付款契約書時，被告既於聲明書中
      簽認：「申請人(註：指被告)瞭解申請人與學承電腦有限
      公司(以下稱受款人)間之權利、義務關係或糾紛，概與貴
      行無關，應由受款人與申請人自行處理，申請人不得因此
      拒付貴行貸款之餘款。」等情，並同意原告將借款金額一
      次直接撥入學承補習班之帳號，嗣原告亦依被告指示將借
      款撥入學承補習班之帳戶內，亦據原告提出遠東商銀分期
      付款申請書、遠東國際商業銀行攤還收息記錄查詢單各一
      紙附卷為憑，應認兩造間所成立之消費借貸關係，要與被
      告及學承補習班間成立之傳授課程契約係屬二事。至被告
      報名學承補習班開辦之職訓班課程時，所取得學承補習班
      開立之繳費收據上雖記載修業期間為4 個月，惟亦註明：
      『終身』，且證人賴君芳亦到庭證述：被告從94年12月16
      日開始上課，上到2月初左右，每一堂課都是3小時之課程
      ，而職訓班是終身之課程等語，又補習班學生繳納費用後
      ，因故離班者，應依下列規定退費：１、實際上課日前離
      班者，退還已繳費用之七成；自實際上課之日起算未逾全
      期三分之一者，退還已繳費用之半數，已逾全期三分之一
      者，不予退還。２、已繳代辦費應全額退還。但已購買成
      品者，發給成品，此為新竹市短期補習班設立及管理規則
      第30條第1 項所明定，亦為賴君芳提出學承補習班繳費規
      定說明第1 項明載：「．．．學生自註冊後至實際上課日
      前離班者，退還學雜費之七成，自實際上課之日算起未逾
      全期三分之一者退學雜費之半數。在班期間已逾全期三分
      之一者，不予退還。」乙節明確，是被告參加學承補習班
      開辦之職訓班課程，修業期間雖為4 個月，惟於繳費收據
      上既註明該課程為『終身』學習，則被告參加該課程之時
      間有無逾越全期三分之一之情，要非無疑。遑論，被告參
      加學承補習班開辦之Java國際證照課程，該課程總時數為
      60小時，被告就此課程僅上予兩堂課合計12個小時，亦為
      證人賴君芳到庭證述明確，顯見被告參加該Java國際證照
      課程，自實際上課日起算未逾全期之三分之一，而被告參
      加學承補習班開辦之上開課程，亦經學承補習班分別開立
      受訓類別為職訓班、Java證照之新竹市私立學承電腦短期
      補習班繳費收據二紙予被告，足見該二課程並不相關，學
      承補習班方有開立二紙收據交付被告之必要。是學承補習
      班本應於被告離班時，依上開規定退還被告所繳費用予被
      告，惟學承補習班竟拒絕為之，顯違上開規定甚明，然此
      尚須被告另行向學承補習班催討，不得藉此作為未付本件
      借款之正當理由，併此敘明。
  (四)綜上所述，原告依消費借貸之法律關係，訴請被告給付如
      主文第一項所示之金額及違約金，即無不合，應予准許。
  (五)本件係小額訴訟事件為被告敗訴之判決，爰依職權宣告假
      執行，並於判決時確定訴訟費用額如主文所示之金額。
據上論結：本件原告之訴為有理由，依民事訴訟法第 436條之23
、第436條第2項、第78條、第436條之19第1項、第436條之20 ，
判決如主文。
中　　華　　民　　國　　94　　年　　8 　　月　　 5　　日
                  新竹簡易庭    法　官　王佳惠
以上正本係照原本作成。
如對本判決上訴，非以其違背法令為理由不得為之，且須於判決
送達後20日內以上訴狀記載上訴理由向本院提出上訴狀。
                                書記官　林淑瑜
中　　華　　民　　國　　94　　年　　8 　　月　　 5　　日
